【裁判字號】    97,上,54
【裁判日期】    971111
【裁判案由】    返還投資款等
【裁判全文】
臺灣高等法院臺南分院民事判決  97年度上字第54號
上  訴  人  丙○○
訴訟代理人  何永福  律師
複 代 理人  蕭敦仁  律師
被 上 訴人  甲○○
訴訟代理人  林崑地  律師
上列當事人間請求返還投資款等事件，上訴人對於中華民國九十
七年一月二十二日臺灣嘉義地方法院第一審判決（九十六年度重
訴字第一０一號）提起上訴，本院於九十七年十月二十八日言詞
辯論終結，判決如下：
      主      文
原判決關於駁回上訴人下開第二項之訴部分，及該部分假執行之
聲請，暨訴訟費用之裁判均廢棄。
上廢棄部分，被上訴人應給付上訴人新台幣伍佰拾壹萬元，及
自民國九十六年十月十八日起至清償日止，按週年利率百分之五
計算之利息。
其餘上訴駁回。
第一、二審訴訟費用由被上訴人負擔十分之九，餘由上訴人負擔
。
本判決所命給付，於上訴人以新台幣壹佰柒拾柒萬元供擔保後，
得為假執行；但被上訴人如以新台幣伍佰拾壹萬元為上訴人預
供擔保，得免為假執行。
      事  實  及  理  由
一、上訴人主張：兩造於民國九十二年八月十五日簽訂投資讓渡
    書（下稱系爭讓渡書），約定被上訴人以新台幣（下同）五
    百萬元為對價，將其對於坐落嘉義縣番路鄉○○○段一九三
    之七五地號土地之「棕梠湖山莊開發案」股權百分之十讓渡
    予渠，並保證渠承受本件投資案後，至少有自交付投資款起
    至本件投資案結算日止，以月息百分之三計算之最低盈利；
    如未達最低盈利時，被上訴人並願補足差額。嗣「棕梠湖山
    莊開發案」之投資案結算結果，渠僅於九十五年九月八日結
    算時取回二百五十五萬六千七百元之部分投資款，至於盈利
    部分則分文未得；被上訴人自應依系爭讓渡書之上開約定，
    給付渠就本件投資案之最低盈利五百四十萬元。為此，本於
    履行契約請求權，求為命被上訴人給付五百四十萬元及按法
    定利率計算利息之判決，原審為渠敗訴判決，尚有未合；並
    聲明：(一)原判決廢棄。(二)被上訴人應給付上訴人五百四十萬
    元，及自原審起訴狀繕本送達翌日起至清償日止，按年息百
    分之五計算之利息。(三)第一、二審訴訟費用由被上訴人負擔
    。(四)願供擔保，請准宣告假執行。
二、被上訴人則以：依系爭讓渡書第一條後段約定所示，兩造訂
    立之系爭讓渡書係屬債權讓與契約，系爭契約一經成立，即
    生債權移轉效果；伊原係上揭土地購買、開發、銷售、處分
    之合夥契約之合夥人之一，伊之合夥股權百分之十於系爭讓
    渡契約成立時，即生移轉於上訴人效力，而脫離合夥人地位
    ，合夥契約之股權所附之利益及瑕疵，亦隨同移轉於受讓之
    上訴人；則上訴人此後因該合夥所生之盈虧，概與伊無關，
    上訴人不得以合夥之盈利未達月息百分之三為由，向伊請求
    補足。況依系爭讓渡書第二條約定之真意，顯係兩造約定伊
    應給付上訴人按月以百分之三計算借款利息之意，而與合夥
    盈利之結算期間及成數不同；就約定利率超過週年百分之二
    十之利息部分，上訴人並無請求權。此外，依系爭讓渡書第
    二條約定，為兩造間就上訴人之「盈利」所訂立之保證契約
    ，係以保證該合夥之盈利達百分之三之債務存在，為伊保證
    之前提要件；上訴人未向主債務人請求及執行無效果前，即
    先向伊請求給付，於法不合等情詞，資為抗辯；並聲明：
    (一)上訴駁回。(二)第二審訴訟費用由上訴人負擔。(三)如受不利
    判決，願供擔保請准宣告免為假執行。
三、上訴人主張：兩造於九十二年八月十五日簽訂系爭讓渡書，
    約定由被上訴人以五百萬元為對價，將其對於上揭土地之「
    棕梠湖山莊開發案」股權百分之十讓渡予上訴人，並保證上
    訴人承受本件投資案後，至少有自交付投資款起至本件投資
    案結算日止，以月息百分之三計算之最低盈利；如未達最低
    盈利時，被上訴人並願補足差額。嗣「棕梠湖山莊開發案」
    之投資案結算結果，上訴人僅取回二百五十五萬六千七百元
    之部分投資款，至於盈利部分則分文未得等情，有上訴人於
    原審提出而為被上訴人所不爭之投資讓渡書、支票（原審卷
    第七頁、第二八頁）為證，並經證人即「棕梠湖山莊」開發
    案負責人乙○○，於本院審理時到場證述明確，堪信上訴人
    之上開主張為真實。
四、被上訴人雖抗辯：系爭讓渡書第二條約定之真意，係兩造約
    定被上訴人應給付上訴人按月以百分之三計算借款利息之意
    ，就約定利率超過週年百分之二十之利息部分，上訴人並無
    請求權云云；惟查：
（一）系爭讓渡書開宗明義載明：「甲方：林美玲、乙方：丙○
      ○，今因甲方同意讓渡番路鄉○○○段一九三之七五地號
      開發案股權百分之十，訂立此書」；並約定：「一、甲方
      （按即被上訴人）願意以五百萬元讓渡番路鄉○○○段一
      九三之七五地號開發案股權百分之十予乙方（按即上訴人
      ）。二、甲方願意保證乙方承受本投資案之最低盈利，其
      至少有自乙方交付投資款至本投資案結算期間以月息百分
      之三計算。如未達到最低盈利時，甲方願意補足差額。」
      等情，此觀兩造不爭執之系爭讓渡書（原審卷第七頁）自
      明。其後，上訴人加入訴外人乙○○、陳嘉益、黃錦章、
      鍾淑卿、柯威成、林盛昌、張仁權等人之合夥關係，並約
      定合夥事業為上揭土地之購買、開發、銷售、處分；各合
      夥人之股份依序為百分之十、二十五、二十、十五、十二
      、十、五、三，而成立「全懿開發有限公司」，總股金則
      為五千萬元；合夥存續期間：自土地簽約日起至本事業完
      成日止；合夥案全權委由乙○○代表公司負責綜理一切業
      務者，亦有被上訴人於原審提出而為上訴人不爭執之合夥
      契約書在卷（原審卷第二一頁）可佐。
（二）又證人即上開合夥事業之負責人乙○○於本院審理時到場
      ，除提出上開合夥事業「棕梠湖山莊開發案」之九十二年
      度十二月、九十三年度一、二月、九十四年度一、二月、
      九十五年度五、六月等月份傳票（證物外放）為證外，並
      結證：「合夥契約係伊與上訴人簽立的，丙○○投資百分
      之十股份，其投資額是五百萬元。公司於九十五年七月二
      十七日結算時還有虧損，丙○○實際領回二百五十五萬六
      千七百元。」等語（參見本審卷第三０頁、第三一頁）；
      「買賣契約書、總分類帳、支出報表（本審卷第五二頁至
      第六三頁）係伊公司會計所製作；依總分類帳所示，公司
      並沒有盈餘，大家都是虧損。公司結算至九十五年七月二
      十日止，以公司收入減掉支出後的金額為一千三百六十四
      萬三千五百十一元，再加上公司所有土地及房屋的價值，
      於清償公司之銀行債務及向股東之借款後，尚有二千多萬
      元。但仍不足以償還各股東的股本五千萬元。其中要退還
      給上訴人的股本是二百五十六萬零七百元；因出售公司土
      地要支付給代書費用，再扣四千元，所以上訴人實際領回
      二百五十五萬六千七百元。」等語明確（參見本審卷第六
      九頁至第七０頁）。
（三）綜參上情：
    (1)兩造簽訂之系爭讓渡書，於前言中已明白揭示讓渡標的為
      ：「被上訴人所有『棕梠湖山莊開發案』百分之十股權」
      ；對照上訴人其後已與訴外人乙○○簽立合夥契約書，而
      加入以乙○○為負責人之合夥團體，並與其餘合夥人共同
      成立「全懿開發有限公司」，合夥總股金為五千萬元，上
      訴人之出資為股本百分之十即五百萬元等情以觀，益見兩
      造合意成立系爭讓渡契約之標的，係指被上訴人將其『棕
      梠湖山莊開發案』百分之十股權讓渡予上訴人，上訴人則
      支付五百萬元予被上訴人作為讓渡之對價者，應堪肯認。
    (2)其次，系爭讓渡書第二條雖載有：「二、甲方願意保證乙
      方承受本投資案之最低盈利，其至少有自乙方交付投資款
      至本投資案結算期間以月息百分之三計算。如未達到最低
      盈利時，甲方願意補足差額。」等語；惟參照兩造成立系
      爭讓渡契約之標的，係以被上訴人讓渡其「棕梠湖山莊開
      發案」百分之十股權予上訴人，上訴人則支付五百萬元對
      價予被上訴人者，已如上述；益見上揭條文雖載有：「自
      交付投資款至本投資案結算期間『以月息百分之三計算』
      」之用語，無非係由被上訴人向上訴人承諾，上訴人因參
      與訴外人乙○○為負責人之合夥事業時，預期可得最低盈
      利之計算成數而已。被上訴人僅以契約條文載明「以月息
      三分計算」等語，遽認兩造訂立之系爭讓渡契約係屬消費
      借貸契約云云，已嫌速斷。此外，被上訴人對於上訴人主
      張其因參與本件投資案後，經結算結果僅領回二百五十五
      萬六千七百元之事實，並不爭執；衡情，苟被上訴人所收
      受之五百萬元屬於借款性質，被上訴人原應依約定期限內
      ，返還與借用物種類、品質、數量相同之物予上訴人，則
      上訴人豈有僅自第三人取回部分款項即作罷之理？益見被
      上訴人抗辯系爭讓渡書第二條約定之真意，係兩造約定被
      上訴人應給付上訴人按月以百分之三計算借款利息之意云
      云，與常理有違，核係事後飾卸之詞，委無足採。
    (3)再者，上訴人因受讓被上訴人之「棕梠湖山莊開發案」股
      權百分之十後，已與合夥團體負責人乙○○訂立合夥契約
      書，而加入其等合夥體團；嗣乙○○之合夥團體於合夥事
      業完成後，經於九十五年七月二十七日結算，於償還各項
      支出及合夥債務後，已不足以償還各合夥人之出資，其中
      上訴人部分僅取回原來之出資額二百五十五萬六千七百元
      者，除據證人乙○○證述明確外，並有被上訴人不爭執真
      正之卷附支票（原審卷第二八頁）可參；是上訴人主張其
      因受讓被上訴人之「棕梠湖山莊開發案」股權百分之十結
      果，原有出資僅取回部分款項，至於盈利則未獲分配分文
      者，核與實情相符，應堪信採。
    (4)基上，兩造成立之系爭讓渡契約係約定：被上訴人將其『
      棕梠湖山莊開發案』百分之十股權讓渡予上訴人，上訴人
      則支付五百萬元予被上訴人作為對價；被上訴人並承諾上
      訴人因參與訴外人乙○○為負責人之合夥事業時，預期可
      得之最低盈利成數若有不足，並願補足差額者，既如上述
      ，核與民法第四百七十四條第一項規定之消費借貸，係指
      當事人一方移轉金錢或其他代替物之所有權於他方，而約
      定他方以種類、品質、數量相同之物返還之契約顯然不同
      ，益見被上訴人所為上開抗辯，核係事後飾卸之詞，委不
      足採。
五、被上訴人另抗辯：依系爭讓渡書第二條約定，為兩造間就上
    訴人之「盈利」所訂立之保證契約，上訴人未向主債務人請
    求及執行無效果前，即先向伊請求給付，於法不合云云；惟
    查：系爭讓渡契約第二條係約定：「甲方（按即被上訴人）
    願意保證乙方（按即上訴人）承受本投資案之最低盈利，其
    至少有自乙方交付投資款至本投資案結算期間以月息百分之
    三計算。如未達到最低盈利時，甲方願意補足差額。」，已
    如上述；系爭契約條款雖使用「保證」一詞，惟觀諸契約條
    款並有「如未達到最低盈利時，甲方願意補足差額。」約定
    ，則依上揭契約條款之上下文相互參照結果，堪認被上訴人
    所負補足差額義務，係依系爭讓與契約應自行履行之契約責
    任，並非代負第三人對於上訴人之履行責任，核與民法上所
    稱保證，係指當事人約定，一方於他方之債務人不履行債務
    時，由其代負履行責任之契約者不同。被上訴人抗辯：被上
    訴人依系爭讓渡契約所示，僅負民法上之保證責任云云，亦
    無足採。
六、被上訴人再抗辯：兩造間成立之系爭讓渡契約，係以移轉債
    權為標的之「債權讓與契約」，於契約成立時即生債權移轉
    效果。被上訴人已按讓與當時之原有合夥內容移轉於上訴人
    ，則上訴人此後因該合夥所生之盈虧，概與被上訴人無關
    云云；惟查：系爭讓渡契約除約定被上訴人應移轉其對於「
    棕梠湖山莊開發案」百分之十股權予上訴人外（讓渡書第一
    條），並約定：被上訴人保證上訴人預期可得之最低盈利成
    數（讓渡書書第二條）者，已如上述；本件被上訴人固已依
    約讓渡其所有「棕梠湖山莊開發案」百分之十股權予上訴人
    ，僅係履行系爭讓渡契約之部分債務而已，要難據此逕認其
    「補足最低盈利差額之契約債務」亦已一併履行。次查：上
    訴人自九十二年八月十五日起，受讓系爭「棕梠湖山莊開發
    案」百分之十之股權後，迄至系爭「棕梠湖山莊開發案」於
    九十五年七月二十七日結算時以後，僅領回二百五十五萬六
    千七百萬元之部分投資款者，為被上訴人不爭執之事實；則
    上訴人因參與系爭「棕梠湖山莊開發案」投資案，被上訴人
    保證上訴人預期可得之最低盈利為五百三十一萬元（計算公
    式：受讓股權日：92.8.15，結算日：95.7.27，共35月又
    12日即35.4月。本金5,000,000元×3％×35.4月＝5,310,
    000元）。
七、綜上所述，被上訴人依系爭讓渡書第二條約定所示，負保證
    上訴人因承受本件投資案，預期可有五百三十一萬元之最低
    盈利。嗣上訴人參與「棕梠湖山莊開發案」之投資，經合夥
    團體於九十五年七月二十七日結算後，僅取回部分投資款，
    至於盈利部分則未獲分配分文。從而，上訴人本於履行契約
    請求權，求為命被上訴人給付在五百三十一萬元及自原審起
    訴狀繕本送達翌日即九十六年十月十八日（送達證書附於原
    審卷第一一頁）起至清償日止，按週年利率百分之五計算利
    息範圍內之判決，於法尚無不合，應予准許；逾此部分之請
    求，即非有據，應予駁回。就上訴人之請求而應准許部分，
    原審未予盡察，遽為上訴人敗訴之判決，自有可議；上訴意
    旨指摘原判決此部分不當，求予廢棄改判，為有理由，爰由
    本院予以廢棄改判如主文第二項所示，並依兩造之聲請，分
    別酌定相當擔保金額併准為假執行及免為假執行之宣告。至
    於上訴人之請求而不應准許部分，原審為其敗訴之判決，並
    駁回其假執行之聲請者，經核於法並無不合，上訴意旨聲明
    廢棄改判，為無理由，應予駁回。
八、本件事證已臻明確，被上訴人雖聲請命上訴人提出訴外人乙
    ○○等人合夥成立「全懿開發有限公司」之會計憑證、帳簿
    、傳票、報表及合夥契約書後，送請會計師公會鑑定「合夥
    事業之財務狀況及損益情形」，以證明上訴人投資百分之十
    分攤損益若干云云；惟依被上訴人聲請鑑定意旨所示，上開
    書證屬於第三人全懿開發有限公司所掌文書，乃被上訴人竟
    聲請命上訴人提出云云，已嫌無據。其次證人乙○○於本院
    審理時，已提出合夥之相關文書為證，結證：上訴人所為投
    資，經結算結果並無盈利等語明確，即被上訴人亦不爭執上
    訴人自上開合夥團體僅取回二百五十五萬六千七百元之事實
    以觀，益足認上訴人並未因投資「棕梠湖山莊開發案」，而
    獲得任何盈利情形。本件即無就第三人全懿開發有限公司製
    作之上揭書證囑託鑑定，以憑認定上訴人投資分攤損益比例
    之必要。此外，兩造其餘攻擊防禦方法及舉證與本件判決結
    果無涉，爰不一一論述，併此敘明。
九、據上論結，本件上訴為一部有理由，一部無理由，依民事訴
    訟法第四百五十條、第四百四十九條第一項、第七十九條、
    、第四百六十三條、第三百九十條第二項、第三百九十二條
    ，判決如主文。
中    華    民    國    97    年    11    月    11    日
                  民事第三庭    審判長法  官  陳  光  秀
                                      法  官  曾  平  杉
                                      法  官  李  文  賢
上為正本係照原本作成。
如對本判決上訴，須於判決送達後20日內向本院提出上訴狀，未
表明上訴理由者，應於上訴後20日內，向本院提出理由書（須附
繕本）。依法須繳納裁判費並應委任律師為訴訟代理人，始得上
訴。
中    華    民    國    97    年    11    月    12    日
                                      書記官  劉  清  洪
【附記】
民事訴訟法第466條之1：
(1)對於第二審判決上訴，上訴人應委任律師為訴訟代理人。但上
  訴人或其法定代理人具有律師資格者，不在此限。
(2)上訴人之配偶、三親等內之血親、二親等內之姻親，或上訴人
  為法人、中央或地方機關時，其所屬專任人員具有律師資格並
  經法院認為適當者，亦得為第三審訴訟代理人。
民事訴訟法第466條之2：
  上訴人無資力委任訴訟代理人者，得依訴訟救助之規定，聲請
  第三審法院為之選任律師為其訴訟代理人。


司法院資訊處製作；財團法人民間司法改革基金會備份。
